台灣台中地方法院刑事判決　　　　　　　　　　　九十三年度豐簡上字第一五五號
　　上　訴　人　台灣台中地方法院檢察署檢察官
　　上　訴　人　甲○○
　　即　被　告
右上訴人因被告誹謗案件，不服本院豐原簡易庭九十三年度豐簡字第一二二號中華民
國九十三年二月二十六日第一審簡易判決（聲請案號：台灣台中地方法院檢察署九十
二年度偵字第一三三六○號），提起上訴，本院管轄第二審之合議庭判決如左：
    主  文
上訴駁回。
    事實及理由
壹、甲○○因得知乙○○參加民國九十一年台中縣新興國小幼稚園教師甄試（下稱本
    案甄試），為毀損乙○○名譽，竟意圖散布於眾，在基隆市堵南國小及基隆市○
    路咖啡店等處連線上網，而於九十一年八月十三日下午三時二十二分許，在台中
    縣政府教育局教育論壇網站，以「菜鳥」為名，發表題為「絕不定內（倒著唸）
    」之文章，內容稱：「八月十七號的台中縣新興國小幼稚園教師甄試，錄取名單
    大預測…正取：乙○○，備取：隨便…反正無意義，考試題型大猜題…沒有正確
    答案的那種…尤其不會有選擇、填充…因為邱老師會怕…而且怕的厲害…欲知幕
    後詳情，請於邱老師中榜後，參考隔天各大報的讀者投書、台中縣教育論壇、縣
    長信箱、潭子鄉聚興村公佈欄和附近各大電線桿……」等；又接續於同月十四日
    上午九時二十九分二十三秒在同一網站仍以「菜鳥」為名，延續前揭題目發表文
    章稱：「他是新興國小校長師專時代的同學…看他們三項考試的比重，就可以看
    出他們為邱老師護航的非常明顯」等，即具體指摘本案甄試，因新興國小校長與
    乙○○有同學之誼，故早於甄試前即已確（內）定錄取人選為乙○○等有違甄試
    公平之事，而以文字散布足以毀損乙○○名譽之事。案經乙○○訴請台灣台中地
    方法院檢察署檢察官偵查起訴。
貳、訊據被告甲○○固坦承於前揭時、地上網發表前揭文字等情，惟辯稱：伊有相當
    之理由確信為真實，又伊係為善意保護合法利益者，而以「大預測」、「考前猜
    題」為主題及委婉詼諧的方式作適當的評論，應亦符合刑法第三百十條第三項及
    第三百十一條第一、三款免責之要件，並以證人丙○○之證詞、證人乙○○於本
    院民事案件審理中之供述及台中縣潭子鄉新興國民小學教師連署聲明書（下稱連
    署書）一份等為據。經查：
一、右揭事實，業據證人即告訴人乙○○於檢察官偵查及本院審理中指證在卷，並有
    前揭文字之網頁資料影本一份在卷可憑。
二、誹謗罪之成立要件
（一）構成要件：按刑法第三百十條第一項規定：「意圖散布於眾，而指摘或傳述足
      以毀損他人名譽之事者，為誹謗罪」。是誹謗罪之構成要件，主觀上行為人必
      須具有散布於眾之意圖及誹謗之故意；客觀上行為人所指摘或傳述之事，必須
      屬於足以損害他人名譽之具體事件。所謂散布於眾之意圖，乃指行為人有將指
      摘或傳述內容傳播於不特定多數人，使大眾週知之意圖。所謂誹謗故意，係指
      行為人對其指摘或傳述之事足以損害他人名譽有所認識，並且進而決意加以指
      摘或傳述該事件具體內容之主觀犯罪故意。所謂具體事件，則指行為人所指摘
      或傳述者，係具體事實或係事實與意見表達夾敘夾論（參大法官會議釋字第五
      ○九號解釋吳庚大法官協同意見書）之情形，若僅係主觀之評論及意見之表達
      ，則亦因未涉及具體事實之敘述，屬言論自由之範疇，倘僅抽象地公然為謾罵
      或嘲弄，並未指摘具體事實，則屬刑法第三百零九條第一項之公然侮辱罪範疇
      。
（二）阻卻違法事由即行為時所為事實陳述的「真實性程度」或是否「善意且與公共
      利益具關連性」：
  １、按刑法第三百十條第三項前段規定：「對於所誹謗之事，能證明其為真實者，
      不罰」。又刑法第三百十條第三項前段以對誹謗之事，能證明其為真實者不罰
      ，係針對言論內容與事實相符者之保障，並藉以限定刑罰權之範圍，非謂指摘
      或傳述誹謗事項之行為人，必須自行證明其言論內容確屬真實，始能免於刑責
      。惟行為人雖不能證明言論內容為真實，但依其所提證據資料，認為行為人有
      相當理由確信其為真實者，即不能以誹謗罪之刑責相繩，亦不得以此項規定而
      免除檢察官或自訴人於訴訟程序中，依法應負行為人故意毀損他人名譽之舉證
      責任，或法院發現其為真實之義務（大法官會議釋字第五○九號解釋參照）。
      依前揭解釋意旨，在誹謗案件中，檢察官、自訴人固須證明被告之行為該當誹
      謗罪之主、客觀構成要件，惟因傳統成立犯罪之三階層要件中，關於違法性及
      有責性之審查，係以反面審查之方式（亦即諸如行為已具犯罪構成要件該當性
      ，而如無阻卻違法事由存在，即認行為具備違法性等），則檢察官既已證明被
      告行為與犯罪構成要件該當，雖被告不負自證己無罪之義務，惟基於前揭傳統
      犯罪理論，苟被告未提出何阻卻違法之證據，即有可能（因法院就被告有利之
      事項仍負職權調查之責）受有罪之判決，且就此等阻卻違法事由之存否，最易
      提出者應為被告，故而被告關於此等阻卻違法事由之存否，至少應負有提出證
      據於法院之負擔（非義務亦非責任），嗣方再由檢察官、自訴人負說服法院該
      阻卻違法事由不存在之責任。
  ２、次按刑法第三百十一條規定：「以善意發表言論，而有左列情形之一者，不罰
      ：一、因自衛、自辯或保護合法之利益者。二、公務員因職務而報告者。三、
      對於可受公評之事，而為適當之評論者。四、對於中央及地方之會議或法院或
      公眾集會之記事，而為適當之載述者」。而所謂「善意發表言論」之認定，應
      採取「真正惡意原則」，亦即行為人發表言論苟非以損害他人名譽為唯一之目
      的者，即可推定行為人係出於善意，惟此要係行為人內心主觀意思，除行為人
      自白外，自應透過外在所顯現的客觀事實，諸如行為人所發表言論之全篇意旨
      、行為人查證之強度及地位（如記者等）、受指摘者之社會地位（如是否為政
      治、公眾人物等）等情況證據，依衡平原則綜合審認。
三、查本案依前揭證據，已足認定被告之行為該當前揭誹謗罪之構成要件，參諸被告
    於本院之前揭辯解，是本院所須審究者，應為被告有無前揭阻卻違法之事由。
（一）關於事實陳述的「真實性程度」
  １、被告固提出連署書一份為證據方法，惟該連署書若係以各該連署書上證人所簽
      認之書面陳述為證據，該等陳述顯係證人於審判外之書面陳述，原應無證據能
      力（惟本案應有證據能力，詳如後述）；至若係以該連署書本身為文書證據，
      則因被告於上訴理由狀已自承：該文書係製作於被告發表前揭文字後之九十二
      年六月十一日等語，故該文書於被告發表前揭文字時既尚未存在，顯無從為被
      告發表言論之依據，自亦無從執為有利於被告之認定。
  ２、證人丙○○於本院固證稱：乙○○確曾向伊言及曾幫助蔡端慧遞補上台中市光
      正國小教職，並說幼稚園老師這個職缺是她大力爭取來的等語（本院卷第九十
      二頁），惟證人丙○○於本院亦證稱：乙○○係於本案被告上網發表前揭文字
      後始向其發表前揭話語等語（同前頁），則被告於發表前揭文字時亦顯未參酌
      此部分之情狀，要難為被告有利之認定。
  ３、經調閱本院九十三年度訴字第七五五號民事卷宗，查證人乙○○於該案件中稱
      ：「否認聲明書內容與本件刑事案件有關，本件已經經過檢察官偵查起訴，也
      經刑事一審判決，被告的犯罪行為已經明確」等語（九十三年四月十九日言詞
      辯論筆錄參照），核無被告所指證人乙○○於本院民事案件審理中承認該連署
      聲明書上記載事項之情。
  ４、前揭連署書一份固為證人於審判外之陳述，惟公訴人對此未於言詞辯論終結前
      聲明異議，本院復參酌此形式上為有利於被告之事項，依刑事訴訟法第一百五
      十九條之五之規定，應認得為證據。查該連署書中第一、三點部分，略載證人
      乙○○與蔡端慧（即離職出缺之新興國小幼稚園前教師）間之交誼及證人蔡端
      慧個人事項等情，惟蔡端慧僅係離職之教師，從何能認與本案甄試有關，又連
      署書第四點以「校長曾要求蔡篤松老師勿太早上網公告本幼稚園老師開缺之事
      ，並勿將乙○○老師具考試資格之事讓人知道」等情，惟證人即新興國小校長
      丁○○於本院審理時證稱：因學校有工程進行，怕考試地點變更，所以不要提
      早公告，在合法時間內上網公告即可，並無聲明書所述之情事等語（本院卷第
      九十一頁），況如已內定乙○○為甄試錄取人員，何須再考究上網公告時間之
      早晚，又何須對乙○○具考試資格一事保守秘密，是縱確有前揭情事，亦難認
      被告有何相當之理由確信該甄試有內定乙○○之情形。連署書第五點以「前幼
      稚園園長曾向校長提出簡章中訂定此缺資格條件應限定年齡四十歲以下，而校
      長極力反對，且要求條件是要具行政經驗，與學校配合良好之老師，例如乙○○老師就非常好」等情，惟證人丁○○於本院證稱：伊反對設限之原因係縣政
      府規定簡章不得設限，但可在備註欄內設定一些期望人選等語（本院卷第八十
      九、九十頁），且學校於甄選教師時，本即有其職缺目的性之需求，故縱確要
      求具教學及行政經驗為佳者亦無不妥，再乙○○既曾於新興國小任教，丁○○
      以校長之職，自得對乙○○有一定之評價，被告據此指稱校長為乙○○護航，
      要難謂有相當之理由。至連署書第六點未有何人之簽名，難認係何證人之書面
      陳述，自不予論究。
  ５、綜上所述，被告所提之證據資料，不惟有部分事項係於其發表前揭文字後始知
      悉，且乙○○於甄試前即曾與被告一同任教於新興國小，二人辦公處所又相鄰
      而座，再乙○○與該校之校長丁○○係台中師專之同學等情，業據證人乙○○
      於本院證述在卷，衡情乙○○自與丁○○及該校之老師等有相當之接觸，且被
      告對此等情狀自亦應有所認識，乃被告竟無何依憑，徒以乙○○與新興國小相
      關人員接觸往來之前揭部分情狀，遽為不當之連結，認本案甄試於甄試前即已
      內定錄取人選為乙○○，進而發表前開文字，尚難認被告有何相當之理由確信
      其前揭發表之陳述係屬事實。
（二）關於事實陳述的「善意且與公共利益具關連性」：按在誹謗案件中，為保障言
      論自由，對是否與公共利益有關，自應採較寬鬆之審查，查新興國小教師甄試
      係屬公開之方式，自應認與公共利益有關，核先敘明。次查遍觀被告前揭文章
      全文前後意旨，無非僅係直指本案甄試，因新興國小校長與乙○○有同學之誼
      ，故早於甄試前即已內定錄取人選為乙○○等情，其所發表之前揭文字，並未
      有對本案甄試之評審組成、考試題型類型、相關程序流程之當否為任何之評論
      ，又其文字記載諸如：「... 因為邱老師會怕、而且怕的厲害」等刻意眨低他
      人之記載，再以乙○○與新興國小校長係師專同學等逕為「護航」之不當連結
      ，依此文章全篇意旨，參酌被告如前所述基乎係於全無依憑下發表本案文章，
      且被告既非欲應試人員，而乙○○亦僅係一般之參與應試者，綜合前揭情狀，
      堪認被告發表言論係以損害乙○○之名譽為唯一之目的，被告自不得認符合刑
      法第三百十一條之阻卻違法要件。綜上所述，被告所辯即其上訴意旨顯不可採
      。
參、按意圖散布於眾，而以文字或圖畫指摘或傳達足以毀損他人名譽之事者，為加重
    誹謗罪，核被告所為，係犯刑法第三百十條第二項之加重誹謗罪。被告於同一網
    站論壇同一討論題目項下分二次發表文字，係接續為之，僅侵害一個法益，係屬
    接續犯，不另論罪。原審以被告罪證明確，適用刑法第第三百十條第二項、第四
    十一條第一項前段，罰金罰鍰提高標準條例第一條前段、第二條，量處被告拘役
    五十日，認事用法並無不當，量刑亦屬妥適。公訴人上訴意旨雖以：被告迄未與
    賠償告訴人之損害等語，指摘原審量刑過輕，惟查本案被告並無前案紀錄，此有
    台灣高等法院被告全國前案紀錄表一份在卷可按，又被告現任職基隆市堵南國民
    小學，此有在職證明書一紙，本院綜合前揭卷證資料，尚難認原審量刑有何明顯
    過輕之情，至被告固尚未與告訴人和解，惟被告既有正當工作，告訴人自仍得循
    民事程序填補損害。綜上所述，本件上訴人之上訴均為無理由，應予駁回。
據上論斷，應依刑事訴訟法第四百五十五條之一第三項、第三百六十八條，判決如主
文。
中      華      民      國    九十三    年      七     月 二十七     日
                                    台灣台中地方法院刑事第十一庭
                                        審判長法  官  蔡 名 曜
                                              法  官  蔡 美 華
                                              法  官  郭 書 豪
右正本證明與原本無異。
不得上訴。
                                              書記官
中      華      民      國    九十三    年      七     月 二十七     日
附錄本案論罪科刑法條全文：
刑法第三百十條第一、二項
意圖散布於眾，而指摘或傳述足以毀損他人名譽之事者，為誹謗罪，處一
年以下有期徒刑、拘役或五百元以下罰金。
散布文字、圖畫犯前項之罪者，處二年以下有期徒刑、拘役或一千元以下
罰金。
